【裁判字號】    89,自緝,4
【裁判日期】    890420
【裁判案由】    詐欺
【裁判全文】
臺灣板橋地方法院刑事判決                            八十九年度自緝字第四號
    自  訴  人  乙○○
    被      告  甲○○
右列被告因詐欺案件，經自訴人提起自訴，及經檢察官就同一案件移請併案審理（八
十九年度偵緝字第一六七號），本院判決如左：
    主      文
甲○○無罪。
    理      由
一、自訴意旨略以：自訴人與被告甲○○僅有普通朋友關係，然被告明知無支付能力
    ，竟意圖為自己不法之所有，於民國八十五年六月間，偽稱所從事之生意需要資
    金週轉，哀求自訴人以名下不動產設定抵押貸款轉供被告使用，並簽發本票及切
    結書予自訴人，允諾於八十五年十二月十三日還款，自訴人信以為真，即貸款新
    臺幣（下同）四十萬元轉借被告，詎被告得款後去向不明，迄未償還借款分文，
    因認被告涉犯刑法第三百三十九條第一項之罪嫌。
二、按犯罪事實應依證據認定之，無證據不得推定其犯罪事實，又不能證明被告犯罪
    或其行為不罰者，應諭知無罪之判決，刑事訴訟法第一百五十四條、第三百零一
    條第一項分別定有明文。次按認定不利於被告之事實，須依積極證據，茍積極之
    證據本身存有瑕疵而不足為不利於被告事實之認定，即應為有利於被告之認定，
    更不必有何有利之證據，而此用以證明犯罪事實之證據，猶須於通常一般人均不
    至於有所懷疑，堪予確信其已臻真實者，始得據以為有罪之認定，倘其證明尚未
    達到此一程度，而有合理性之懷疑存在，致使無從為有罪之確信時，即應為無罪
    之判決，此有最高法院八十二年度臺上字第一六三號判決、七十六年臺上字第四
    九八六號、三十年上字第八一六號等判例意旨可資參照。又按告訴人之告訴，係
    以使被告受刑事訴追為目的，是其陳述是否與事實相符，仍應調查其他證據以資
    審認，亦據最高法院五十二年臺上字第一三○○號判例闡釋甚明。末按刑法上詐
    欺罪之成立，要以加害者有不法取得財物之意思而實施詐欺行為，被害者因此行
    為，致表意有所錯誤而為財產上處分，受有損害，且加害者所用行為，堪認為詐
    術者，始足當之，亦據最高法院十九年上字第一六九九號、四十六年臺上字第二
    六○號等判例闡釋甚明，從而交付財物者若無損害，或所受損害，非由欺罔行為
    陷於錯誤所致，均不得遽以詐欺罪相繩。
三、訊據被告甲○○堅詞否認有何詐欺犯行，辯稱：伊於八十五年間與自訴人有同居
    關係，彼時自訴人因見伊生意失敗，主動提供不動產設定抵押，向他人貸款交伊
    支用，伊雖有還款之意願，但得款後部分投入鴨肉批發生意，部分供伊與自訴人
    花用，嗣因鴨肉批發生意失利，致無力依約償還借款予自訴人，絕非基於不法所
    有意圖詐害自訴人等語；自訴人認被告涉嫌詐欺，無非以被告佯稱經營生意需資
    金供用，藉簽發本票及切結書取信於人之方式，向自訴人借款，使自訴人陷於錯
    誤，提供不動產設定抵押，貸款轉借被告使用，被告得款後未依約還款迄今，為
    其論據。
四、經查：
    （一）關於被告向自訴人取得系爭借款之緣由及經過，自訴人謂：「他（即被告
          ，下同）說他做生意失敗，他常常去我家，一直纏著我，我那時也生病，
          他一直哭訴給我聽，如果沒有借錢給他做生意，他沒有辦法生活，所以我
          就借給他」（見本院八十九年三月三十日訊問筆錄），又稱：「他向我哭
          訴生意失敗，又下跪，我不忍心才借他」（見本院八十九年四月六日審判
          筆錄），俱徵被告向自訴人提出借款之請求時，併表明生意失敗，有無法
          生活之虞，顯未隱瞞其經濟上之困窘狀況，自訴人既明知被告無資力，猶
          因不忍人之心而願借款供其使用，已難驟認被告有何施用詐術使自訴人陷
          於錯誤，而交付財物之行為，矧衡諸常情，被告與自訴人間倘如自訴人所
          述僅為普通朋友，被告若有詐欺之犯意，以借款為名，詐取自訴人財物，
          當極力隱瞞生意失敗之情，誇耀或表示資力良好，以誘使自訴人放貸，豈
          有對自訴人坦言告以生意失敗，若自訴人不貸與金錢，將無法生活﹖自訴
          人又豈會因普通朋友之缺乏生意資金而不辭勞費，提供不動產辦理抵押貸
          款，以滿足其生意所需﹖
    （二）又關於被告為系爭借款而簽發本票及切結書，是否為其施用詐術之方法或
          手段，自訴人於本院訊問時詳陳：「我借錢給他以後覺得他怪怪的，然後
          我為了擔保我的債權才事後要他去簽切結書及開本票」「錢交給被告後一
          個月，我才要求被告寫切結書還款期限也是那時候才約定的當初借錢給他
          的時候，並沒有約定還款的期限」（均見本院八十九年三月三十日訊問筆
          錄），則自訴人應允貸與及交付系爭借款予被告時，兩人間本無返還借款
          期限之約定，亦無本票及切結書之簽具，自訴人出借系爭借款予被告，自
          非因信賴被告簽發本票、切結書及定期還款之承諾而為甚明，要無從認被
          告於取得系爭借款後之簽發本票及切結書，以及承諾還款期限等行為，為
          詐騙自訴人之手段或方法。
    （三）另就被告有無還款乙節，證人劉文得結證稱：「八十五年被告借了錢之後
          ，曾經拿三十八萬元要還給自訴人，但是自訴人顧慮到他做生意的需要，
          把錢又還給被告，讓被告去運用」（見本院八十九年四月六日審判筆錄）
          自訴人亦謂：「他拿三十八萬元要先給我，我心裡想還欠二萬元，利息也
          沒補貼我，所以我要他把全額拿給我，我才要收，所以我把錢先退還給被
          告」（見本院八十九年四月六日審判筆錄），是由證人劉文得及自訴人前
          開互核無何扞格之陳述可知，被告於借款四十萬元後，曾欲先返還其中之
          三十八萬元，然因故為自訴人退回，從而被告向自訴人借款時，非無還款
          之意願及舉措，應可認定，自難遽指被告有何不法所有之意圖，或詐欺之
          犯意。
五、綜右所論，自訴人所舉事證，未足排除合理性之懷疑，堪予確信被告有何該當於
    詐欺罪構成要件之行為，被告所辯，尚非不可採信，本件應純屬債務不履行之民
    事糾葛，當事人如協議不諧，應循民事訴訟程序以資救濟，揆諸首開法條規定及
    裁判意旨，應認不能證明被告犯罪，即應為無罪之諭知，以昭審慎。
據上論結，應依刑事訴訟法第三百四十三條、第三百零一條第一項，判決如主文。
中      華      民      國      八十九    年      四    月     二十     日
                                    臺灣板橋地方法院刑事第六庭
                                        法  官  蔡  新  毅
右正本證明與原本無異。
如不服本判決，應於判決送達後十日內，向本院提出上訴狀（應附繕本），上訴於臺
灣高等法院。
                                        書記官
中      華      民      國      八十九    年      四     月             日


司法院資訊處製作；財團法人民間司法改革基金會備份。
